臺灣高雄地方法院民事判決　　　　　　　99年度訴字第1099號
原　　　告　聯邦商業銀行股份有限公司
法定代理人　李憲章
訴訟代理人　陳兆鑫
　　　　　　郭雅慧
被　　　告　楊莫美珠
　　　　　　孫雪娥
共　　　同
訴訟代理人　陳宏義律師
上當事人間分配表異議之訴事件，本院於民國100 年3 月14日言
詞辯論終結，判決如下：
    主  文
原告之訴駁回。
訴訟費用由原告負擔。
    事實及理由
一、原告主張：被告楊莫美珠於民國87年11月17日起至92年7 月
    23日間，先後向訴外人中興商業銀行股份有限公司（下稱中
    興銀行）借貸共計新台幣（下同）880 萬元，惟楊莫美珠自
    92年9 月間起即未依約清償，原告即於94年3 月19日起概括
    承受中興銀行之資產、負債、營業及取得對楊莫美珠執行名
    義後，向台灣台南地方法院對楊莫美珠之財產聲請強制執行
    受償部分欠款及發給債權憑證。嗣原告就本院98年司執助字
    第1842號楊莫美珠所有坐落高雄市三民區○○○段覆鼎金小
    段1659-16 地號土地，及其上同段6779建號、門牌號碼高雄
    市三民區○○○路680 巷26號建物（下稱系爭不動產）執行
    程序聲請參與分配，並於99年4 月16日製作分配表（下稱系
    爭分配表）。惟系爭分配表中之抵押權人即被告孫雪娥之抵
    押權設定日期為92年10月22日，與楊莫美珠於92年9 月間起
    無力償還借款債權之日期相距甚近，且該抵押權所擔保之債
    權清償日期為97年10月21日，清償期早已屆至卻遲遲未見孫
    雪娥拍賣擔保物取償，而與常情有違，顯見應係楊莫美珠於
    償債能力陷於困難之際，為免遭借款債權人之追索，於無債
    權債務關係下，通謀虛偽設定抵押權與孫雪娥甚明，被告復
    未對資金來源、借款過程提出證據，應為虛偽不實之債權等
    情。為此，爰依強制執行法第41條第1 項之規定，提起本訴
    ，並聲明：(一)確認被告間就坐落高雄市三民區○○○段覆鼎
    金小段1659-16 地號土地，及其上同段6779建號、門牌號碼
    高雄市三民區○○○路680 巷26號建物最高限額200 萬元抵
    押權登記所擔保之債權不存在。(二)鈞院98年度司執助字第18
    42號強制執行事件99年4 月16日所製作之分配表，內載「次
    序3 ，債權種類：執行費，債權人：國庫（孫雪娥），債權
    原本9415元，分配比率100 ％，分配金額9415元」，及「次
    序7 ，債權種類：第2 順位抵押權人，債權人：孫雪娥、債
    權原本200 萬元，分配比率58.8466 ％，分配金額117 萬
    6932 元」應予剔除，不得列入分配。
二、被告則以：孫雪娥為楊莫美珠於88年4 月15日、90年5 月5
    日及91年1 月20日召集之民間合會會員，因楊莫美珠陸續遭
    其他會員倒會，致積欠孫雪娥共計200 萬元合會金（下稱系
    爭債權），乃於92年10月間提供系爭不動產作為擔保，設定
    最高限額200 萬元之抵押權予孫雪娥，以擔保合會金債權之
    履行，有互助會單可證，是系爭分配表將抵押權所擔保範圍
    內之200 萬元債權，列入優先受償範圍及計算得受分配之金
    額並無違誤，原告請求剔除應無理由等語，資為抗辯，並聲
    明：駁回原告之訴。
三、爭執與不爭執事項：
  (一)下列事項為兩造所不爭執，依民事訴訟法第280 條第1 項、
    第279條第1項規定，堪信為真實：
    1.被告對原告執行債權額不爭執。
    2.楊莫美珠於87年6 月23日以系爭不動產為訴外人萬泰商業
      銀行股份有限公司（下稱萬泰銀行）設定第1 順位抵押權
      以擔保借款，萬泰銀行嗣於98年10月間聲請強制執行系爭
      不動產，由本院以98年度司執助字第1842號受理，業經本
      院依職權調取該執行卷核閱屬實。
    3.系爭不動產於99年3 月25日拍定，本院民事執行處於99年
      4 月16日所製作之分配表，將系爭債權列為第2 順位抵押
      權優先分配。
  (二)爭執部分：
    1.孫雪娥對楊莫美珠是否確有系爭債權存在？
    2.原告請求將系爭分配表上孫雪娥之債權剔除，是否有據？
四、本院之判斷：
  (一)按確認法律關係之訴，非原告有即受確認判決之法律上利益
    者，不得提起之；確認證書真偽或為法律關係基礎事實存否
    之訴，亦同，民事訴訟法第247 條第1 項定有明文。又所謂
    即受確認判決之法律上利益，係指因法律關係之存否不明確
    ，致原告在私法上之地位有受侵害之危險，而此項危險得以
    對於被告之確認判決除去之者而言，故確認法律關係成立或
    不成立之訴，苟具備前開要件，即得謂有即受確認判決之法
    律上利益，縱其所求確認者為他人間之法律關係，亦非不得
    提起（最高法院42年台上字第1031號判例參照）。本件原告
    主張楊莫美珠於87年11月17日至92年7 月23日間向中興銀行
    貸款880 萬元，且自92年9 月起即未依約繳款，嗣94年3 月
    19日原告受讓上開借款債權，楊莫美珠迄今尚積欠部分本息
    未償還。另原告主張孫雪娥對於楊莫美珠所有之系爭不動產
    並無系爭抵押權所擔保之抵押債權存在一節，為被告所否認
    ，則被告間就系爭抵押借款法律關係之存否即為不明確，而
    該法律關係存否將影響於原告聲請強制執行系爭不動產後所
    得分配之價金，則原告在私法上之地位自有受侵害之危險。
    揆之首開說明，原告提起本件確認之訴，自有即受確認判決
    之法律上利益。
  (二)次按民法87條第1 項前段規定，表意人與相對人通謀而為虛
    偽意思表示者，其意思表示無效。且法律行為成立後，第三
    人主張係因表意人與相對人通謀而為之虛偽意思表示，應由
    該第三人負舉證之責（最高法院48年台上字第29號判例參照
    ）。又民事訴訟如係由原告主張權利者，應先由原告負舉證
    之責，若原告先不能舉證，以證實自己主張之事實為真實，
    則被告就其抗辯事實即令不能舉證，或其所舉證據尚有疵累
    ，亦應駁回原告之請求。
  (三)被告抗辯楊莫美珠積欠孫雪娥互助會款200 萬元一情，業據
    提出原告不爭執之互助會單2 紙為證（卷第55至56頁）。依
    該90年5 月5 日起會至92年12月5 日止共32會之互助會單（
    下稱第2 會）顯示，孫雪娥確有參加2 會，而證人杜美蓉到
    庭證稱「我有參加該互助會，這個會到第25會就止會了，止
    會時我還是活會，我知道孫雪娥也有參加，且有留當時互助
    會的單子」等語（卷第134 至135 頁），經本院當庭勘驗黃
    美蓉提出之互助會單，略認：「格式為B4大小，其中所記載
    的文字及內容與卷第55頁互助會單相較，除最左側書寫92年
    5 月止會本人兩會及數字計算、另第25會下方書寫止會二字
    以外，兩者相符」，有該勘驗結果可稽（卷第135 頁）。又
    證人黃楊敏莉到庭證述「我有參加該互助會2 會，該會沒有
    繳到完畢，我有收一會即第6 會，但是在第25會就中止，我
    是一個活會，一個死會。孫雪娥我不認識，但是我繳會錢時
    有看過她，會單上也有他的名字」等語（卷第137 至139 頁
    ），與黃美蓉之證述相合，而上開證人所述，原告均表示無
    意見，則該第2 會互助會係由楊莫美珠起會，孫雪娥確有參
    加2 會，且係於第25會即止會等情，自堪認定屬實。
  (四)又觀之該91年2 月20日起會至93年1 月20日止會共24會之互
    助會單（下稱第3 會），孫雪娥亦列名其中，依證人蔡美華
    到庭證述「我有參加該互助會，當時楊莫美珠召集的這些會
    腳我都不認識，我與孫雪娥認識是因為後來這個會出事後他
    們在討論時，我私下問孫雪娥說會首欠多少錢，孫雪娥說
    200 萬，她問我說會首欠多少錢，我說120 萬元，至於這個
    會只記得是5 月份止會，忘記是第幾會了，我與孫雪娥都是
    活會，我這一會是積欠約32萬元」等語（卷第98至99頁），
    而本互助會會款為2 萬元，參以楊莫美珠陳述第3 個會（即
    此一互助會）是第16會止會，則蔡美華雖不能記憶第幾會止
    會，但由其證述積欠會款係32萬元一情觀之，顯與楊莫美珠
    所為陳述一致，而堪信為真實。
  (五)依上開事證，足認楊莫美珠確有召集上開第2 及第3 個互助
    會，且均未順利終結，分別於第25 會 及第16會止會，復參
    酌證人蔡美華證述因與孫雪娥討論楊莫美珠積欠會款始互為
    認識之情，則孫雪娥確屬遭楊莫美珠倒會之人，且尚屬活會
    會員，自堪認定。準此以言，該2 個互助會其中第2 會係第
    25會止會，孫雪娥參加2 會，則楊莫美珠積欠會款為100 萬
    元，另第3 會係第16會止會，孫雪娥參加1 會，楊莫美珠積
    欠會款應為32萬元，此部分依楊莫美珠陳述有先償還2 萬元
    ，故積欠會款為30萬元，據此，此2 互助會楊莫美珠積欠孫
    雪娥款項為130 萬元，洵堪認定。
  (六)原告雖主張第2 互助會既遭倒會，何以孫雪娥又參加第3 互
    助會，與常情不合云云，然該第2 會係90年5 月5 日起會至
    92年12月5 日，共32會，第3 互助會係91年2 月20日起會至
    93年1 月20日，已見前述，則第2 互助會於第25會止會時，
    時間係92年5 月5 日，其時第3 互助會係剛進行至第15會即
    92 年4月20日，尚在第2 互助會止會之前，而至第3 互助會
    第16會即92年5 月20日時，即發生止會情事，該止會時間與
    第2 互助會係92年5 月5 日止會可謂吻合，足見當時楊莫美
    珠無論因周轉不良或其他因素，已無法繼續運作該互助會，
    故在各互助會標會日期先後發生止會結果，並無原告所指倒
    會後又參加新互助會之矛盾情事，此部分主張自非有據，不
    足為被告不利之認定。
  (七)原告又主張孫雪娥資力不足，事實上無法參加2 個互助會云
    云，然本院調取孫雪娥財產資料顯示，孫雪娥於92、93年間
    有房地及投資數十筆，財產價值非低，另有股利憑單所得及
    利息所得十數筆，給付總額10餘萬元，此有孫雪娥稅務電子
    閘門所得調件明細表在卷可參（卷第68至75頁），其中利息
    所得將近半數，依銀行存款利率甚低之現狀，換算實際存款
    並非少數，可以認定，是原告主張孫雪娥並無資力參加互助
    會云云，亦非有據。
  (八)至於除上開130 萬元之債務外，被告抗辯楊莫美珠另有召集
    88年4 月15日起會至91年3 月15日共36會之互助會（下稱第
    1 會），該會有順利終結，因孫雪娥是尾會，有將尾會會款
    扣除2 萬元後之餘款70萬元借與楊莫美珠等語，雖此部分並
    無直接證據可佐，然參酌上開蔡美華證述出事後孫雪娥與其
    討論楊莫美珠欠款時，孫雪娥告知楊莫美珠積欠200 萬元一
    情，則在當時孫雪娥與蔡美華本來互不相識，且未有訟爭之
    情形下，自無編詞向蔡美華虛構欠款數額之必要，是被告抗
    辯其間尚有該70萬元之合會金充為借款，即非毫無憑據。況
    且，縱令被告有關此部分70萬元借款之抗辯，未有足夠事證
    為確切之證明，而有疵累，然依前開說明，原告主張其等並
    無200 萬元之借貸關係，該200 萬元之抵押債權係屬通謀虛
    偽之意思表示之有利於己之事實，仍應由原告為積極之舉證
    。茲原告僅主張被告無借貸關係存在，係通謀虛偽設定上開
    抵押權云云，既未能舉證以實其說，則其率認被告間就系爭
    不動產所設定抵押權係屬通謀虛偽意思表示，該抵押權所擔
    保債權為不存在云云，自非可取。
五、綜上所述，被告抗辯其間確有200 萬元之債權債務關係存在
    ，堪信為真。原告未能舉證證明被告間就系爭抵押權之設定
    確屬通謀虛偽意思表示之情事存在，從而，其訴請：(一)確認
    被告間就坐落高雄市三民區○○○段覆鼎金小段1659-16 地
    號土地，及其上同段6779建號、門牌號碼高雄市三民區○○
    ○路680 巷26號建物最高限額200 萬元抵押權登記所擔保之
    債權不存在。(二)本院98年度司執助字第1842號強制執行事件
    99年4 月16日所製作之分配表，內載「次序3 ，債權種類：
    執行費，債權人：國庫（孫雪娥），債權原本9415元，分配
    比率100 ％，分配金額9415元」，及「次序7 ，債權種類：
    第2 順位抵押權人，債權人：孫雪娥、債權原本200 萬元，
    分配比率58.8466 ％，分配金額117 萬6932元」應予剔除，
    不得列入分配，均非有據，不應准許。
六、本件事證已臻明確，兩造其餘之攻擊防禦方法，核均無礙於
    判決之結果，爰不逐一論述，併此敘明。
七、據上論結，本件原告之訴為無理由，依民事訴訟法第78條，
    判決如主文。
中    華    民    國    100   年    3     月    31    日
                  民事第三庭  法  官  李嘉益
以上正本係照原本作成。
如對本判決上訴，須於判決送達後20日內向本院提出上訴狀。如
委任律師提起上訴者，應一併繳納上訴審裁判費。
中    華    民    國   100    年    4     月    1     日
                              書記官  鄭倩